臺灣桃園地方法院民事裁定
111年度監宣字第453號
聲  請  人  游奇玲  



代  理  人  許惠君律師  
關  係  人  新北市政府社會局

法定代理人  張錦麗    址同上
關  係  人  財團法人臺灣省私立八德殘障教養院 

法定代理人  呂新民    址同上
上列聲請人聲請監護宣告事件，本院裁定如下：
    主    文
宣告游奇玲（女，民國00年00月00日生，身分證統一編號：Z000
000000號）為受監護宣告之人。
選定新北市政府社會局為受監護宣告之人游奇玲之監護人。
指定財團法人臺灣省私立八德殘障教養院為會同開具財產清冊之
人。
聲請費用由受監護宣告之人游奇玲負擔。
    理    由
一、按「對於因精神障礙或其他心智缺陷，致不能為意思表示或
    受意思表示，或不能辨識其意思表示之效果者，法院得因本
    人、配偶、四親等內之親屬、最近一年有同居事實之其他親
    屬、檢察官、主管機關或社會福利機構之聲請，為監護之宣
    告」、「受監護宣告之人應置監護人」、「法院為監護之宣
    告時，應依職權就配偶、四親等內之親屬、最近一年有同居
    事實之其他親屬、主管機關、社會福利機構或其他適當之人
    選定一人或數人為監護人，並同時指定會同開具財產清冊之
    人。法院為前項選定及指定前，得命主管機關或社會福利機
    構進行訪視，提出調查報告及建議。監護之聲請人或利害關
    係人亦得提出相關資料或證據，供法院斟酌」、「法院選定
    監護人時，應依受監護宣告之人之最佳利益，優先考量受監
    護宣告之人之意見，審酌一切情狀，並注意下列事項：一、
    受監護宣告之人之身心狀態與生活及財產狀況。二、受監護
    宣告之人與其配偶、子女或其他共同生活之人間之情感狀況
    。三、監護人之職業、經歷、意見及其與受監護宣告之人之
    利害關係。四、法人為監護人時，其事業之種類與內容，法
    人及其代表人與受監護宣告之人之利害關係」，民法第14條
    第1項、第1110條、第1111條、第1111條之1分別有明文。
二、聲請意旨略以：聲請人因智能退化，認知功能不佳，領有輕
    度身心障礙之身心障礙證明，以致不能為意思表示或受意思
    表示，或不能辨識其意思表示之效果，於民國102年1月8日
    起入住於關係人財團法人臺灣省私立八德殘障教養院（下稱
    八德教養院）迄今，為此，爰依民法第14條第1項規定，聲
    請准予對聲請人為監護宣告。若認聲請人尚未達可監護宣告
    之程度，則請依民法第15條之1、第1113條之1及家事事件法
    第174條規定為輔助宣告。又聲請人之配偶、母親均已去世
    ，父親無法取得聯繫，子女亦為智能障礙者，現同安置於關
    係人八德教養院，無親屬可提供協助，故聲請指定由桃園市
    政府社會局擔任監護人，桃園市政府為會同開具財產清冊之
    人，或由本院指定其他適宜之人選任之等語。
三、經查，聲請人主張之上揭事實，業據提出聲請人之戶籍謄本
    、中華民國身心障礙證明、八德教養院服務對象在院證明書
    及111年度個別化服務計畫會議紀錄等件為證，並經本院調
    閱聲請人之親屬戶籍謄本附卷供參。又經本院前往長庚醫療
    財團法人林口長庚紀念醫院（下稱長庚醫院）勘驗聲請人之
    精神狀況，於鑑定人沈信衡醫師面前點呼並詢問聲請人年籍
    資料，聲請人有回應，但表示不知道生日及身分證字號，可
    正確說出子女人數及姓名，自稱有讀書，但都還給老師，只
    會寫自己的名字，對於詢問「有新臺幣（下同）1,000元，
    衣服1套350元，買2套，找零為何？」表示不知道，詢問是
    否看的懂卷宗卷皮案由欄所載文字？則稱「看的到，但看不
    懂」，過程中有問有答，且會一直笑並提問，聲請人代理人
    表示為未來不時之需故預為本件聲請等語（見本院卷第83至
    84頁）。而鑑定人所屬鑑定機關長庚醫院提出鑑定報告記載
    略以：「生活狀況及現在身心狀態（含檢查結果）：身體與
    精神狀態：意識：清醒。定向感：部分缺損。外觀：衣著稍
    凌亂。態度：配合。情緒：穩定。行為：無異常行為。言語
    ：可溝通，但常以社交性傻笑帶過無法回答的問題。思考：
    貧乏。覺知：無覺知異常。檢驗或檢查結果：無。日常生活
    狀況：㈠日常生活自理情形：可自理，但須他人協助監督，
    否則品質不佳（如洗澡洗不乾淨）。㈡經濟活動能力：認得
    鈔票、硬幣，但自述生活所需完全由教養院工作人員購買，
    故未有任何獨立經濟活動機會。算數能力缺損（20減3需與
    同伴一同擺出20隻手指計算，但仍不順、錯誤）。㈢社會性
    活動力：社交生活侷限，僅與教養院工作人員、同學相處。
    ㈣交通事務能力：缺損，不會騎腳踏車。㈤健康照護能力：被
    動配合教養院之安排。㈥其他：無。鑑定結果：㈠精神障礙或
    其他心智缺陷之有無：有精神障礙或其他心智缺陷：認知功
    能障礙。㈡障礙程度－為意思表示或辨識其意思表示效果之能
    力：完全不能。㈢預後及回復之可能性：目前評估個案回復
    之可能性低。結論：個案之精神科臨床診斷為『認知功能障
    礙』。目前認知功能有明顯障礙，致不能為意思表示或受意
    思表示，或不能辨識其意思表示之效果。推測其回復之可能
    性低」等語，有長庚醫院於111年11月25日以長庚院林字第1
    110650682號函所附之精神鑑定報告書在卷可稽（見本院卷
    第126頁背面至第127頁）。審酌聲請人因認知功能障礙，已
    致不能為意思表示或受意思表示或不能辨識其意思表示之效
    果，是聲請人向本院聲請對其為監護宣告，核無不合，應予
    准許。
四、次查，就本件適宜由何人擔任監護人及會同開具財產清冊之
    冊之人部分：
    ㈠經本院囑請桃園市社會工作師公會對聲請人進行訪視，該
      公會於111年8月11日以桃林字第111565號函檢附監護（輔
      助）宣告調查訪視報告記載略以：「
    1.需求評估：⑴相對人目前領有輕度第1類身心障礙證明；視
      訊訪視當天，相對人有言語表達及自主行動之能力，亦具
      自理日常生活起居之能力，相對人能正確書寫及回答個人
      姓名、個人生肖、子女人數與姓名及訪視當天日期，也可
      分辨左右及辨識安置機構李社工，但無法正確回答個人出
      生年月日、身分證字號、住家地址、父母姓名及居住何處
      ，評估相對人受障礙影響，致無法獨立對外辦理事務，而
      有他人協助處理個人事務之需。⑵財團法人台灣省私立八
      德殘障教養院李社工表示，目前無合適親友可協助相對人
      維護其個人最佳利益，故提出本案之聲請。
    2.建議：聲請人即相對人本人，關係人ㄧ桃園市政府及關係
      人二桃園市政府社會局皆為相對人安置機構之主管機關。
      相對人現安置於財團法人台灣省私立八德殘障教養院，平
      時可自理日常生活起居，並由安置機構陪同相對人回診領
      藥及保管相對人身分證、健保卡、身心障礙證明、存摺與
      印章。目前由新北市政府社會局全額補助相對人每月安置
      照顧費。訪視現場，相對人口頭表示『在李社工不會被換
      掉的前提下，同意多一名社工關心相對人』。據財團法人
      台灣省私立八德殘障教養院李社工表示，因目前無合適親
      友可協助相對人維護其個人最佳利益，故同意選(指)任相
      對人居住地之桃園市政府社會局或相對人戶籍地之新北市
      政府社會局擔任本案監護(輔助)人，亦同意由桃園市政府
      擔任本案會同開具財產清冊之人。綜合評估，相對人受照
      顧狀況與財團法人台灣省私立八德殘障教養院李社工之陳
      述，未見明顯不適任之消極原因，惟建請鈞院函文徵詢桃
      園市政府、桃園市政府社會局及新北市政府社會局之意見
      ，以相對人最佳利益為考量，並參酌相關事證後予以綜合
      裁量之」等語，有該調查訪視報告附卷供參（見本院卷第
      93頁）。
    ㈡因聲請人原係聲請由桃園市政府社會局及桃園市政府分別
      擔任監護人及會同開具財產清冊之人，經本院分別函詢桃
      園市政府社會局及桃園市政府意見，桃園市政府社會局以
      111年6月27日桃社工字第1110057974號函覆稱「衛生福利
      部107年10月16日衛授家字第1070902134號函釋，法院為
      監護宣告事件選定原戶籍主管機關擔任監護人，較符法制
      。經查本案戶籍為新北市新莊區，且新北市政府核列身心
      障礙證明、身心障礙托育養護補助及低收入戶列冊，故建
      請選定新北市政府或其社會局為監護人」，桃園市政府則
      以111年6月27日府社工字第1110175795號函覆稱「經查聲
      請人戶籍居新北市新莊區，從聲請狀及證物資料顯示，聲
      請人居住於本市八德殘障教養院，對聲請人生活事務有相
      當熟稔，請貴庭調查安置機構擔任意願。倘經貴庭調查確
      實無適當人員擔任會同開具財產清冊之人，為維護聲請人
      最佳利益，本府同意擔任會同開具財產清冊之人」（見本
      院卷第34至35頁）。本院進一步函詢新北市政府及關係人
      八德教養院之意見，新北市政府以111年7月18日新北府社
      障字第1111288100號函覆稱「據本案民事聲請監護宣告狀
      提及案母及案夫已歿，案父則無從聯繫，案子女均受財團
      法人臺灣省私立八德殘障教養院安置照顧，故建請貴院考
      量評估游君其餘四親等內親屬有無適任人選可以擔任旨揭
      監護人……本案若在無其他適當人選可以擔任旨揭監護人之
      時，依上開法規規定之主管機關，理應依貴院選定配合辦
      理。另考量行政程序與效能，是否得於選定監護人時選任
      新北市政府社會局為其監護人」，關係人八德教養院111
      年7月18日具狀表示「如無其他適合擔任會同開立財產清
      冊之人，本院願意擔任本件游其玲監護宣告事件之會同開
      具財產清冊之人」（見本院卷第56頁其其背面、76頁）。
      本院再函詢關係人新北市政府社會局之意見，關係人新北
      市政府社會局以111年8月19日新北社障字第1111572065號
      函覆稱「據本案民事聲請監護宣告狀中提及案母及案夫已
      歿，案父則無從聯繫，案子女均受財團法人臺灣省私立八
      德殘障教養院安置照顧，故建請貴院考量評估游君其餘四
      親等內親屬有無適任人選可以擔任旨揭監護人……本案若在
      無其他適當人選可以擔任旨揭監護人之時，依上開法規規
      定之主管機關，理應依貴院選定配合辦理」（見本院卷第
      96頁及其背面）。又依戶籍資料顯示，相對人之母親、配
      偶均已死亡，父親為37年次，年事已高，所育2子女，依
      訪視報告所載，聲請人之女兒已經法院裁定為受輔助宣告
      之人，兒子則正向法院聲請監護宣告中（見本院卷第93頁
      ），均難認為適當之監護人或會同開具財產清冊之人人選
      。又經本院函詢聲請人尚存手足對本件之意見，迄均無任
      何回應（見本院卷第39、42至45、47頁），難認有擔任監
      護人或會同開具財產清冊之人之意願，且依關係人八德教
      養院檢送之訪客資訊顯示，於聲請人入住後，其親屬均未
      曾到院探視（見本院卷第107至123頁）。
    ㈢綜合上情，本院審酌聲請人之母親、配偶已死亡，子女或
      已受輔助宣告或正在聲請監護宣告中，現查得之尚存手足
      ，經本院函詢意見，均無回應，顯對聲請人之事務處理並
      不積極，甚且從未探視聲請人，而不關心聲請人，均難認
      為適任之監護人或會同開具財產清冊之人。而關係人新北
      市政府社會局係聲請人戶籍地之社會福利主管機關，負責
      處理及安排市民福利事務，擁有一定之人力、財力等資源
      ，且實際提供聲請人社會補助，由其擔任聲請人之監護人
      ，堪認對聲請人應會有最妥善之照顧，並為聲請人之利益
      妥善管理其財產，故如由關係人新北市政府社會局擔任聲
      請人之監護人，較符合聲請人之最佳利益，爰依前揭規定
      選定關係人新北市政府社會局為聲請人之監護人。至於會
      同開具財產清冊之人部分，本院考量關係人八德教養院為
      聲請人目前照護安排及其他事務處理之機構，對聲請人隨
      身一切財產等情應有相當明瞭及掌握，且無不適任之原因
      ，復表示願意擔任會同開具財產清冊之人之同意書，由其
      會同開具財產清冊，衡情當可善盡監督聲請人財產狀況之
      責，並得保障聲請人之財產受到妥適處理，是由關係人八
      德教養院擔任會同開具財產清冊之人應屬適當，爰依前揭
      規定，指定關係人八德教養院為本件會同開具財產清冊之
      人。
五、又依民法第1113條準用同法第1099條、第1099條之1規定，
    監護開始時，監護人對於受監護人之財產，應會同關係人八
    德教養院於2個月內開具財產清冊，並陳報法院；於財產清
    冊開具完成並陳報法院前，監護人對於受監護人之財產，僅
    得為管理上必要之行為，附此敘明。
六、依家事事件法第168條第1項、第164條第2項，裁定如主文。
中　　華　　民　　國　　111 　年　　11　　月　　26　　日
                    家事法庭    法　官　羅詩蘋
上列正本證明與原本無異。
如對本裁定抗告須於裁定送達後10日內向本院提出抗告狀，並繳
納抗告裁判費新臺幣1,000 元。
中　　華　　民　　國　　111 　年　　11　　月　  28 　 日
                                書記官　古罄瑄